臺灣嘉義地方法院刑事判決
109年度訴字第295號
公  訴  人  臺灣嘉義地方檢察署檢察官
被      告  陳建銘


選任辯護人  林宏政律師(法扶律師)          
上列被告因公共危險案件，經檢察官提起公訴（109年度偵字第6
44號、109年度偵字第3017號），本院判決如下：
    主  文
陳建銘犯損壞國旗罪，處拘役伍拾日，如易科罰金，以新臺幣壹
仟元折算壹日；扣案打火機壹個沒收。
陳建銘犯竊盜罪，處拘役伍拾日，如易科罰金，以新臺幣壹仟元
折算壹日。
應執行拘役玖拾日，如易科罰金，以新臺幣壹仟元折算壹日。
並應於刑之執行完畢或赦免後，令入相當處所，施以監護壹年。
    犯罪事實
一、陳建銘因中度智能障礙，其雖有辨識其行為違法之能力，但
    因有上開情狀，致其辨識行為違法或依其辨識而行為之能力
    顯著降低，分別為下列行為：
（一）於民國108年10月27日0時6分許，步行至劉福印位在嘉義
      縣○○鄉○○村○○00○00號住處前騎樓下，見騎樓下放置之二
      只旗杆上分別有兩面中華民國國旗，遂基於侮辱中華民國
      之犯意，公然持隨身攜帶之打火機先點燃其中1面國旗，
      待該國旗燃燒殆盡後，接續點燃第2面國旗，亦燃燒殆盡
      ，而以此焚燒之損壞方式（毀損部分，業據告訴人於偵查
      中撤回），侮辱中華民國國旗。嗣劉福印發覺後報警，經
      警調閱路口監視器畫面始循線查知上情，並扣得打火機1
      個。
（二）意圖為自己不法之所有，基於竊盜之犯意，於108年10月3
      0日15時36分許，至嘉義縣○○鄉○○路000號統一超商雲海門
      市，趁該店店長樓翰偉不注意時，徒手竊取店內麒麟Bar
      啤酒2瓶，得手後藏放在褲子口袋及褲腰後離去。嗣樓翰
      偉盤點時發覺短少2瓶啤酒，報警並調閱店內監視器錄影
      畫面，而查悉上情。
二、案經劉福印、樓翰偉訴由嘉義縣警察局中埔分局報告臺灣嘉
    義地方檢察署檢察官偵查起訴。
    理  由
甲、有罪部分：
壹、證據能力部分：
一、按被告以外之人於審判外之言詞或書面陳述，除法律有規定
    者外，不得作為證據；被告以外之人於審判外之陳述，雖不
    符前4條之規定，而經當事人於審判程序同意作為證據，法
    院審酌該言詞陳述或書面陳述作成時之情況，認為適當者，
    亦得為證據；當事人、代理人或辯護人於法院調查證據時，
    知有第159條第1項不得為證據之情形，而未於言詞辯論終結
    前聲明異議者，視為有前項之同意，刑事訴訟法第159條第1
    項、第159條之5分別定有明文。經查，本判決後開引用具傳
    聞性質之證據資料，於準備程序及審理程序中業經被告陳建
    銘及其辯護人表示同意有證據能力（見訴卷第391、424頁）
    ，且檢察官、被告及其辯護人均於調查證據時，已知其內容
    及性質，皆未於言詞辯論終結前聲明異議。本院審酌各該證
    據作成時之情況正常，所取得過程並無瑕疵，且與本案相關
    之待證事實具有關連性，並無證明力明顯過低等情形，適當
    作為證據，復經本院於審判期日依法進行調查、辯論，依照
    上開規定，認該等證據均有證據能力。
二、本判決後開所引用之非供述證據部分，與本案均有關連性，
    亦無證據證明係實施刑事訴訟程序之公務員以不法方式所取
    得，依刑事訴訟法第158條之4之反面解釋，有證據能力。
貳、認定犯罪事實所憑證據及理由：
一、前揭犯罪事實一、（一）、（二）部分，業據被告於警詢及
    本院準備程序、審理時均坦承不諱【見嘉義縣警察局中埔分
    局（下稱中埔分局）嘉中警偵字第1080023719號（下稱警一
    卷）第1-6頁；中埔分局嘉中警偵字第1090005754號（下稱
    警二卷）第1-4頁；交查卷第15-17頁、第41-42頁；訴卷第8
    1、390-391、423-436頁】，核與證人即告訴人劉福印於警
    詢及偵訊中證述（見警一卷第7-10頁；交查卷第15-17頁）
    、告訴人樓翰偉於警詢中陳述（見警二卷第5-7頁）、證人
    陳義興於警詢中陳述（見警一卷第11-15頁；交查卷第17頁
    ）相符，並有指認犯罪嫌疑人紀錄表（見警一卷第16-17頁
    ）、被害報告單（劉福印、樓翰偉）（見警一卷第18頁；警
    二卷第8頁）、搜索同意書（見警一卷第19頁）、中埔分局
    搜索扣押筆錄（見警一卷第20-23頁）、中埔分局扣押物品
    目錄表（見警一卷第24頁）、中埔分局扣押物品收據（見警
    一卷第25頁）、現場照片及監視器錄影翻拍畫面（見警一卷
    第31-38頁；警二卷第13-16頁）、中華民國身心障礙證明正
    反面影本（見警二卷第12頁）、臺灣嘉義地方檢察署檢察事
    務官製作之勘驗筆錄（二）（見交查卷第27-31頁）、嘉義
    縣政府109年5月26日府授社身福字第1090114383號函及身心
    障礙者證明查詢、個案卡（見訴卷第47-51頁）、衛生福利
    部中央健康保險署南區業務組109年6月10日健保南費二字第
    1095047647號函及健保就醫紀錄（見訴卷第95-101頁）、中
    埔分局109年6月12日嘉中警偵字第1090010828號函及職務報
    告、現場照片（見訴卷第103-110頁）、本院109年6月18日
    公務電話紀錄（見訴卷第111頁）、柯診所病歷表（見訴卷
    第117-119頁）、陽明醫院109年6月24日陽字第1090601-44
    號函（見訴卷第121-123頁）、宏恩診所109年6月29日宏恩
    字第1090012號函（見訴卷第125-128頁）、天主教中華聖母
    修女會醫療財團法人天主教聖馬爾定醫院（下稱聖馬爾定醫
    院）109年6月30日（109）惠醫字第000485號函及109年7月2
    0日（109）惠醫字第000560號函與函附病歷資料（見訴卷第
    129-174、185-293頁）、嘉義縣番路鄉衛生所109年7月6日
    嘉番衛所字第1090001931號函及函附病歷資料（見訴卷第17
    5-179頁）、聖馬爾定醫院109年10月15日（109）惠醫字第0
    00815號函及精神鑑定報告書（見訴卷第309-321頁）在卷可
    參，且扣有打火機1個可證。
二、從而，被告之任意性自白與事實相符，洵堪採信。本案事證
    明確，被告上開犯行，均堪認定，皆應予依法論科。
參、論罪科刑：
一、核被告就犯罪事實一、（一）所為，係犯刑法第160條第1項
    之損壞國旗罪；犯罪事實一、（二）所為，係犯刑法第320
    條第1項竊盜罪。
二、被告就犯罪事實一、（一）部分，其先後燒毀國旗二面，犯
    罪時間緊接、地點同一，且侵害同一法益，為接續犯，應論
    以一罪。
三、被告就犯罪事實一、（一）、（二）之犯行，犯意個別、行
    為互異，應予分論併罰。
四、刑之減輕：按行為時因精神障礙或其他心智缺陷，致不能辨
    識其行為違法或欠缺依其辨識而行為之能力者，不罰。行為
    時因前項之原因，致其辨識行為違法或依其辨識而行為之能
    力，顯著減低者，得減輕其刑，刑法第19條第1項、第2項定
    有明文。經查：
（一）本案被告領有中度之身心障礙證明，且具有智能障礙等情
      ，有上開身心障礙證明及嘉義縣政府109年5月26日函可查
      ，足認被告較之一般人心智上有所缺陷。
（二）本案經依辯護人聲請送聖馬爾定醫院鑑定，鑑定結果略為
      【聖馬爾定醫院109年10月15日（109）惠醫字第000815號
      函及精神鑑定報告書，見訴卷第309-319頁】：
　 1、根據《DSM-5精神疾病診斷準則手冊》（2014，合記），陳
      員即被告（下稱被告）從小學業功能不佳。長大之後也無
      法維持正常的人際以及職業功能。被告的智力測驗結果顯
      示語文智商50分，操作智商54分，綜合智商52分。心理衡
      鑑結果顯示，被告明顯缺乏一般生活常識與理解能力，但
      基本的生活要件，例如金錢的用途、個人衛生被告是知悉
      的。然面對稍微複雜的情境被告即可能難以判斷與反應，
      或者難以控制衝動。班達測驗亦顯示被告認知功能低下，
      動作協調欠佳，反應消極。被告疑似已經符合「智能不足
      」（Intellectual Disabilities）的診斷。嚴重度在輕
      度至中度智能不足間。
   2、在鑑定時，被告都可以回憶案發當時的現況。被告知道放
      火跟偷竊是不對的。但當下還是做了這些行為。被告表示
      自己知道買東西要付錢，過去也曾經去便利商店買過東西
      也有付錢。顯示被告對於金錢的概念是了解的。根據《法
      律犯罪心理學》（2014，雙葉書廊第61頁）刑責能力判斷
      準則所記載，智能不足若有到中度智能不足，以致認知及
      現實判斷能力，或自我控制能明顯受損。則可判定為精神
      耗弱。被告智力在輕度至中度智能不足間，雖然理解金錢
      的概念，但過去多次有偷竊前科，顯示其控制衝動的能力
      不佳。這次案發，第一件放火案件，被告說當時心情不好
      ，沒有原因的感覺到不高興。臨時起意要發洩情緒，就採
      取放火的方式。第二件偷竊，被告表示當時他肚子餓，但
      當時沒有錢又想吃東西。於是就拿了啤酒離開。且被告的
      過去史顯示，被告過去在台北當遊民，肚子餓就跟人要東
      西吃。而且經常會有拿取他人物品情形。被告在機構中表
      現也是看到吃的食物、喜歡的東西就會拿，衝動控制不佳
      。這些都顯示被告對壓力的反應能力欠佳以及自我控制功
      能受損是長期的情況。
   3、根據以上證據，被告已經符合「智能不足」的診斷。在犯
      案的過程中，被告意識清晰，理解犯行的意義。並在事後
      表示懊悔。但被告認知能力低落，對稍微複雜的情境被告
      即可能難以判斷與反應，或者難以控制衝動。被告此次就
      表示第一個案件不知道為什麼心情突然不好，也不知道如
      何排解，莫名產生想放火的衝動。第二個案件則是他肚子
      餓，但當時沒有錢又想吃東西。於是就拿了啤酒離開。被
      告過去也曾多次有肚子餓就拿取他人物品情形，顯示被告
      對壓力的反應能力欠佳是長期的情況。依此判斷被告於本
      案行為時之精神狀態有因精神障礙或其他心智缺陷，致其
      辨識其行為違法或依其辨識而行為之能力，有顯著降低之
      情形。
（三）是以，上開司法精神鑑定所為評估之前提即被告具有心智
      缺陷，且程度非輕，使被告行為時之衝動控制能力顯著減
      低，參酌本案犯罪行為態樣為屬簡易、單純及衝動之行為
      模式，均與本院認定之犯罪事實無違。因而上開精神鑑定
      判斷被告所為本案犯行時，其依辨識而行為之能力受智能
      不足之心智缺陷影響，達顯著降低程度，在其各項前提並
      無瑕疵可指，且屬精神鑑定專業醫師所出具之鑑定報告之
      情況下，應認該鑑定結論應屬可採。故本案被告符合刑法
      第19條第2項規定之減刑事由，依該規定減輕其刑。
五、爰審酌被告僅因一時情緒失控，為滿足自身慾望即恣意為本
    案之犯行，顯見其法治觀念淡薄，應予非難；然念及被告自
    身具有智能障礙，衝動控制力不佳，犯後自始坦承犯行，已
    見悔悟，且告訴人劉福印、告訴人樓翰偉均表示同意原諒被
    告之犯行等語（見訴卷第33-35頁），兼衡其於本院中自陳
    在希伯崙協會裡面幫忙養羊、平常住在希伯崙協會、三重國
    小肄業之智識程度（見訴卷第435頁），以及本案所使用之
    犯罪手段、情節、造成之危害等一切情狀，分別就上開犯罪
    事實一、（一）、（二）之犯行，量處如主文所示之刑，併
    分別諭知易科罰金之折算標準，並考量被告本案所犯各罪類
    型、其情節、不法與罪責程度，及對其施以矯正之必要性，
    本於罪責相當之要求，依法定其應執行刑如主文所示，併諭
    知易科罰金之折算標準，以資警惕。
六、沒收：
（一）扣案之打火機1個即犯罪事實一、（一）部分：
　　  為被告所有，用以點燃本案二面國旗所使用，業據被告供
      承在卷（見訴卷第433頁），為被告所有供本案犯罪所用
      之物，爰依刑法第38條第2項規定，宣告沒收。
（二）未扣案啤酒2瓶即犯罪事實一、（二）部分：
　　　查被告竊得之啤酒2瓶，屬被告本案之犯罪所得，並未扣
      案，然被告已賠償告訴人樓翰偉此部分損害，有本院109
      年5月25日公務電話紀錄在卷可查（見訴卷第33頁），如
      再予沒收，有過苛之虞，是依刑法第38條之2第2項規定不
      予宣告沒收。
七、監護宣告：
    按有刑法第19條第2項之原因，其情狀足認有再犯或有危害
    公共安全之虞時，於刑之執行完畢或赦免後，令入相當處所
    ，施以監護。但必要時，得於刑之執行前為之。前二項之期
    間為5年以下。同法第87條第2項、第3項前段定有明文。經
    查，被告為上開行為時辨識行為違法或依其辨識而行為之能
    力已顯著減低，業據本院認定如前，又被告雖目前居住在希
    伯崙全人關懷協會-共生家園（下稱共生家園），惟經共生
    家園負責人馬敏及陳嘉慶於本院中陳述：被告有時候會自行
    離開機構2-3天，但通常會自己回來，共生家園是可以自由
    進出的，晚上時間就比較無法拘束被告，因為共生家園是開
    放式的，被告晚上有時會自行離開等情（見訴卷第369、436
    頁），以及上開鑑定報告書就被告是否有施以監護必要之部
    分，亦陳述：被告以符合「智能不足」的診斷。智能不足係
    一種慢性的疾病。患者會長期面臨功能不佳的困境。被告再
    犯率高，對情緒調適以及衝動控制技巧不佳。故有再犯或有
    危害公共安全之可能，而有施以監護之需要等語（見訴卷第
    320-321頁）。是本院認被告隨意燒毀國旗及偷竊之行為，
    對社會安全、他人財產法益之維護確有影響，且被告前也有
    多次偷竊及曾有放火之公共危險前案紀錄，有臺灣高等法院
    被告前案紀錄表在卷可參，而收容被告之共生家園對於被告
    亦無拘束力，被告如繼續缺乏拘束及教導，顯有再犯及危害
    公共安全及他人財產之虞，如接受適當之治療、照護，將有
    助於防止被告再犯，因認有令入相當處所施以監護之必要，
    爰宣告被告於刑之執行完畢或赦免後，令入相當處所，施以
    監護1年以適當治療，以防免被告將來因其精神障礙狀態所
    可能引致之風險。辯護人主張被告無須接受監護處分云云，
    應無可採。
乙、不另為無罪諭知部分
一、公訴意旨固以被告明知國旗上方有極為易燃之遮雨棚，且旁
    有停放機車、放置塑膠盆等物，認被告係基於放火燒燬他人
    物品之犯意，手持打火機朝告訴人劉福印所有位在嘉義縣○○
    鄉○○村○○00○00號住處（下稱上開住處）前騎樓下之兩面中
    華民國國旗接續點燃，幸該火勢燃燒國旗後未再延燒其他物
    品，而認被告另涉犯刑法第175條第1項放火燒燬他人所有物
    品罪嫌等語。惟查：
二、按刑法公共危險罪章第173條至第175條之立法意旨，係考量
    祝融無情，一旦行為人故意放火或過失失火燒燬住宅、建築
    物、交通工具或其他物品，因起火燃燒具蔓延性、難以控制
    性，其危害程度之大小、範圍之廣狹，初非行為人所可預料
    ，足以危及社會不特定多數人之法益，故立法者視行為之危
    險程度，或以抽象危險犯，或以具體危險犯規制之，以保護
    公共安全。又刑法第175條第2項之放火燒燬住宅等以外之自
    己所有物之罪，為具體危險犯，除行為人具有放火燒燬住宅
    等以外之自己所有物之犯罪故意，著手實行放火行為者外，
    尚須致生公共危險，始成立該罪，而所稱「致生公共危險」
    ，亦不以發生實害結果為必要，祇須有發生實害之蓋然性為
    已足，惟必也須有致生公共危險之結果之具體危險，始克相
    當（最高法院86年度台上字第2348號判決、109年度台上字
    第1571號判決意旨照）。故本案首要審酌者，即被告用打火
    機燒燬二面國旗之行為，是否導致公共危險？倘未能致生公
    共危險，則難繩以被告觸犯刑法第175條第1項放火燒燬
    他人所有物罪。
三、經查：
 1、據告訴人劉福印警詢時指稱：我是於108年10月27日6時15分
    許，在上開住處前發現旗杆上國旗被燒燬，至警局報案後，
    經員警調閱上開住處附近路口監視器畫面，才知道是被告燒
    的，應該是國旗燒完，火就自己滅掉，沒有延燒等語（見警
    一卷第7-9頁；交查卷第16頁），與卷附之上開住處刑案現
    場照片核對，該二面國旗所繫旗杆之位置，係在上開住處前
    騎樓，地面為水泥質地，旗杆旁有機車一部及塑膠盆，一輛
    汽車則在離旗杆較遠之位置，上有鐵皮雨遮，二只旗杆上半
    部則有明顯燒焦痕跡，下半部則無，有上開中埔分局109年6
    月12日函附職務報告及現場照片4張附卷可參（見訴卷第105
    -109頁），可見案發時，僅該燒燬之二面國旗所繫著之旗杆
    上半部有燃燒痕跡，而未有延燒至他處，也未見他處有其他
    物品燒燬之痕跡。
 2、再參臺灣嘉義地方檢察署檢察事務官於109年2月10日對案發
    現場附近路口監視器畫面所製作之勘驗筆錄（二），內容略
    為：（照片3）：被告進去約8秒後，該處產生火光。（照片
    4）：燒了3秒後，火光消失。（照片5）：約12秒後，該處
    又再次產生火光，且被告走出來。（照片6、7）均為火燒畫
    面。（照片8）：第二次火勢時間較長，約燒了12秒。（見
    交查卷第27-31頁）。足見案發現場之騎樓除了本案兩面國
    旗已燃燒殆盡及繫有國旗之旗杆上半部有燃燒痕跡外，其他
    周圍之物品（塑膠盆、機車、汽車、鐵皮雨遮）部分均未經
    燃燒，且第一面國旗遭被告點火燃燒之時間為3秒後熄滅、
    第二面國旗為燃燒12秒後熄滅，顯見被告放火燒燬國旗時，
    火勢均不大且自行熄滅，並無延燒至他處，則被告放火所燒
    燬之物，也僅為上開住處騎樓前旗杆上之國旗二只而已，難
    認有何導致公共危險結果之具體危險產生。
3、公訴意旨雖以：燃燒之國旗旁停放機車1部，該機車外殼為塑
   膠製，内含貯有汽油之油箱，為極易受燃物品，一旦燃燒可
   能造成爆炸，導致人員傷亡。另外，其中1根旗桿旁放置塑膠
   盆等物，亦為易燃物品，上開物品均與住宅極為密接緊連，
   倘風向吹動或風勢變大極有可能導致火花延燒遮雨棚、塑膠
   盆及機車，進而蔓延燃燒告訴人住家，造成大範圍延燒之可
   能性，衡已達致生公共危險之程度云云，惟就本案案發時之
   情狀以觀，本案並未有延燒至他人所有物品之危險存在如前
   述，且該二只旗杆周圍雖有易燃之物，惟被告之目的僅在燒
   燬本案二面國旗，故被告僅持打火機朝國旗點燃，並待二面
   國旗燒燬後即未有進一步點燃其他物品之動作，現場亦未有
   任何延燒之情狀，更何況火勢在二面國旗分別燃燒完畢後即
   熄滅，二只旗杆之下半部也完全無燒燬之痕跡，顯難認定有
   何發生具體之危險存在。依前開說明，核與刑法第175條第1
   項公共危險罪之構成要件不相當，自難繩之被告觸犯刑法第1
   75條第1項放火燒燬他人所有物罪。
四、綜觀上情，公訴人所提出之證據，不足證明被告觸犯放火燒
    燬他人所有物罪嫌。公訴人指訴被告放火燒燬他人所有物，
    自屬不能證明。惟公訴意旨認此部分與前揭論罪科刑之損壞
    國旗罪間有想像競合之裁判上一罪關係，爰不另為無罪之諭
    知。
據上論斷，應依刑事訴訟法第299條第1項前段（依刑事判決精簡
原則，僅記載程序法條文），判決如主文。　　
本案經檢察官周欣潔提起公訴，檢察官陳昱奉到庭執行職務。
中　　華　　民　　國　　110 　年　　1 　　月　　29　　日
                  刑事第四庭  審判長法　官　陳仁智
　　　　　　　　　                  法  官  康敏郎
　　　　　　　　　                  法  官  沈芳伃
以上正本證明與原本無異。
如不服本判決應於收受判決後20日內向本院提出上訴書狀，並應
敘述具體理由；其未敘述上訴理由者，應於上訴期間屆滿後20日
內向本院補提理由書（均須按他造當事人之人數附繕本）「切勿
逕送上級法院」。告訴人或被害人如對於本判決不服者，應具備
理由請求檢察官上訴，其上訴期間之計算係以檢察官收受判決正
本之日期為準。
中　　華　　民　　國　　110 　年　　1 　　月　　29　　日
                                    書記官　張簡純靜
附錄本案論罪科刑法條全文：
中華民國刑法第160條
（侮辱國旗國徽及國父遺像罪）
意圖侮辱中華民國，而公然損壞、除去或污辱中華民國之國徽、
國旗者，處 1 年以下有期徒刑、拘役或 3 百元以下罰金。
意圖侮辱創立中華民國之孫先生，而公然損壞、除去或污辱其遺
像者亦同。

中華民國刑法第320條
意圖為自己或第三人不法之所有，而竊取他人之動產者，為竊盜
罪，處5年以下有期徒刑、拘役或50萬元以下罰金。
意圖為自己或第三人不法之利益，而竊佔他人之不動產者，依前
項之規定處斷。
前二項之未遂犯罰之